---
title: "R_Analisis_Sentimen_UAS_RnD"
author: "Kaleb Filbert Istel"
date: "2026-05-13"
output: html_document
---

# Load Library

```{r setup, message=FALSE, warning=FALSE}
library(knitr)
library(MASS)
library(DataExplorer)
library(tree)
library(ggplot2)
library(corrplot)
library(dplyr)
library(stringr)
library(tidyr)
library(gbm)
library(rpart)
library(rpart.plot)
library(randomForest)
```

# Import Dataset

```{r}
data_id <- "1KkD4lo9pWVudJyTozgUyo6aRzXFYd985"

drive_url <- paste0(
  "https://drive.google.com/uc?export=download&id=",
  data_id
)

df <- read.csv(drive_url, stringsAsFactors = FALSE)

head(df)
str(df)
```

# Menghapus Kolom yang Tidak Digunakan

```{r}
df$Timestamp <- NULL
df$Nama <- NULL
df$NIM <- NULL
```

# Rename Nama Variabel

```{r}
original_names_map <- c(
  "Visualisasi.Data.dan.Informasi" = "VDI",
  "Metode.Penelitian" = "MP",
  "Analisis.Deret.Waktu" = "ADW",
  "Analisis.Big.Data" = "ABD",
  "Pemodelan.Stokastik" = "PS",
  "Pembelajaran.Mesin" = "PM",
  "Kriptografi" = "KRI",
  "Analitik.Bisnis.Lanjut" = "ABL",
  "Bionformatika" = "BIO",
  "Pemrosesan.Bahasa.Alami" = "PBA",
  "Statistika.Sains.Data" = "SSD",
  "Metode.Numerik" = "MN",
  "Struktur.Data" = "SD",
  "Pemrograman.Berorientasi.Fungsi" = "PBF",
  "Basis.Data" = "BD",
  "Algoritma.Strategi" = "AS",
  "Kalkulus" = "KAL",
  "Teori.Peluang" = "TP",
  "Algoritma.Pemrograman" = "AP",
  "Aljabar.Linier.Elementer" = "ALE"
)

existing_cols <- intersect(names(original_names_map), names(df))

names(df)[match(existing_cols, names(df))] <-
  original_names_map[existing_cols]

names(df)
```

# Exploratory Data Analysis (EDA)

```{r}
introduce(df)
```

```{r}
plot_intro(df)
```

```{r}
plot_missing(df)
```

# Missing Value

```{r}
matkul_cols <- c(
  "VDI","MP","ADW","ABD",
  "PS","PM","KRI","ABL",
  "BIO","PBA","SSD","MN",
  "SD","PBF","BD","AS",
  "KAL","TP","AP","ALE"
)

matkul_cols <- intersect(matkul_cols, names(df))

for(col in matkul_cols){

  flag_name <- paste0(col, "_miss")

  df[[flag_name]] <- ifelse(is.na(df[[col]]),1,0)

  df[[col]][is.na(df[[col]])] <- 0
}
```

# Cek Missing Value

```{r}
colSums(is.na(df))
```

```{r}
plot_missing(df)
```

```{r}
head(df)
```

# Konversi Tipe Data

```{r}
df$labeling <- as.factor(df$labeling)

if("Tipe.Belajar" %in% names(df)){
  df$Tipe.Belajar <- as.factor(df$Tipe.Belajar)
}

if("Angkatan" %in% names(df)){
  df$Angkatan <- as.factor(df$Angkatan)
}
```

# PREPROCESSING KOLOM ALASAN KESULITAN

```{r}
col_alasan <- "Apa.alasan.utama.kesulitan.Anda."

head(df[[col_alasan]])
```

# Pisahkan jawaban yang dipilih lebih dari satu

```{r}
library(tidyr)
library(dplyr)
library(stringr)

col_alasan <- "Apa.alasan.utama.kesulitan.Anda."

df_alasan <- df[, c("labeling", col_alasan)]

df_alasan_split <- df_alasan %>%
  filter(!is.na(df_alasan[[col_alasan]])) %>%
  separate_rows(!!sym(col_alasan), sep = ",") %>%
  mutate(
    !!sym(col_alasan) := str_trim(!!sym(col_alasan))
  )

head(df_alasan_split)

# Daftar pilihan alasan

```


```{r}
opsi_alasan <- c(
  "Materi terlalu rumit",
  "Kurang latihan/praktek langsung",
  "Penjelasan dosen sulit dipahami",
  "Terlalu banyak rumus",
  "Terlalu banyak hafalan",
  "Tugas terlalu banyak sehingga tidak ada waktu untuk belajar"
)
```

# Membuat Variabel Dummy

```{r}
for(opsi in opsi_alasan){

  nama_kolom <- paste0(
    "alasan_",
    make.names(opsi)
  )

  df[[nama_kolom]] <-
    ifelse(
      grepl(
        opsi,
        df[[col_alasan]],
        fixed = TRUE
      ),
      1,
      0
    )

}
```

# Cek Hasil Dummy

```{r}
grep("^alasan_", names(df), value = TRUE)

head(
  df[
    ,
    grep("^alasan_", names(df), value = TRUE)
  ]
)
```

# Hapus Kolom Teks Asli

```{r}
df[[col_alasan]] <- NULL
```

# Pastikan Target Faktor

```{r}
df$labeling <- as.factor(df$labeling)
```

# Menentukan Variabel Prediktor

```{r}
predictor_cols <- setdiff(
  names(df),
  "labeling"
)
```

# Train Test Split

```{r}
set.seed(123)

train_index <- sample(
  seq_len(nrow(df)),
  size = 0.8*nrow(df)
)

train <- df[train_index,]

test <- df[-train_index,]
```

# DECISION TREE

```{r}
tree_model <- rpart(
  labeling ~ .,
  data = train,
  method = "class"
)
```

# Visualisasi Tree

```{r}
rpart.plot(
  tree_model,
  main = "Decision Tree Sentimen",
  box.palette = "RdBu"
)
```

# Prediksi

```{r}
tree_pred <- predict(
  tree_model,
  newdata = test,
  type = "class"
)
```

# Evaluasi

```{r}
conf_tree <- table(
  Predicted = tree_pred,
  Actual = test$labeling
)

conf_tree
```

```{r}
accuracy_tree <-
  sum(diag(conf_tree)) /
  sum(conf_tree)

cat(
  "Accuracy Decision Tree :",
  round(accuracy_tree,4)
)
```

# RANDOM FOREST

```{r}
set.seed(123)

rf_model <- randomForest(
  labeling ~ .,
  data = train,
  ntree = 500,
  importance = TRUE
)

rf_model
```

# Prediksi

```{r}
rf_pred <- predict(
  rf_model,
  newdata = test
)
```

# Confusion Matrix

```{r}
conf_rf <- table(
  Predicted = rf_pred,
  Actual = test$labeling
)

conf_rf
```

# Accuracy

```{r}
accuracy_rf <-
  sum(diag(conf_rf)) /
  sum(conf_rf)

cat(
  "Accuracy Random Forest :",
  round(accuracy_rf,4)
)
```

# Precision, Recall, dan F1-Score

```{r}
precision <- diag(conf_rf) / rowSums(conf_rf)

recall <- diag(conf_rf) / colSums(conf_rf)

f1 <- 2 * precision * recall /
      (precision + recall)

metric <- data.frame(
  Class = names(precision),
  Precision = round(precision,4),
  Recall = round(recall,4),
  F1_Score = round(f1,4)
)

metric
```

# Variable Importance

```{r}
importance_rf <- importance(rf_model)

importance_rf
```

# Plot Variable Importance

```{r}
varImpPlot(
  rf_model,
  main = "Variable Importance Random Forest"
)
```